【裁判字號】    99,交聲,1293
【裁判日期】    990415
【裁判案由】    聲明異議
【裁判全文】
臺灣臺中地方法院交通事件裁定        99年度交聲字第1293號
原處分機關  交通部公路總局臺中區監理所豐原監理站
異  議  人
即受處分人  甲○○
上列受處分人因違反道路交通管理處罰條例案件，對於交通部公
路總局臺中區監理所豐原監理站民國95年7月7日所為之處分（原
處分案號：豐監逾駕註字第裁63-d-00000000000號處分書），聲
明異議，本院裁定如下：
    主  文
異議駁回。
    理  由
一、原處分意旨略以：異議人即受處分人甲○○之大客車職業駕
    駛執照，應於民國94年6月28日前後1個月向公路監理機關申
    請審驗，受處分人逾期1年以上未參加審驗，經本站於95年7
    月7 日寄發受處分人之豐監逾駕註字第裁63-d-00000000000
    號「汽車駕駛執照註銷處分書」，並執行逕行註銷其職業駕
    駛執照，另通知其應於繳清所有違反道路交通管理條例尚未
    結案之13筆違規、新臺幣（下同）36,700元罰鍰後，申請換
    發同等車類之普通駕駛執照等語。
二、本件異議意旨略以：(一)違反憲法優位原則：原處分機關對
    於受處分人應繳36,700元，係出自原罰款金額，還是內含逾
    期繳納之倍數罰款，原處分機關並未說明，因為根據大法官
    第432 號解釋，對於逾期繳納之倍數罰款，憲法無規定，復
    無授權，且根據大法官第525 號解釋及憲法第171 條規定，
    義務人無履行該倍數逾期罰款；( 二) 違反憲法保護原則：
    根據最高法院95年台上字第6737號解釋說明，其駕照之有無
    ，並非是認定行為人駕駛能力之標準，況聲明人債務無法一
    次履行，請求原訴文之分期請求，係為生存權與債權之沖抵
    之最大能力，根據大法官第485 號解釋，受處分人請求工作
    權及債權之同時履行，並未逾越憲法所定平等原則，對原處
    分機關之處分內容，明述除了錢來其餘免談，實有抵觸國家
    對人民工作權的保護；( 三) 違反法定原則：根據大法官第
    588 號解釋，公法上金錢不履行，已獲自由限制之最高處罰
    原則，但如原處分機關已有調查，聲明並未符合自由限制之
    構成要件，但原處分機關卻逾越上開解釋之最大授權，剝奪
    工作權之認定標準，實有抵觸憲法疑慮。綜上，故請求撤銷
    原處分等語。
三、按職業汽車駕駛人，不依規定期限，參加駕駛執照審驗者，
    處新臺幣300 元以上600 元以下罰鍰；逾期1 年以上者，逕
    行註銷其駕駛執照。前項經逕行註銷駕駛執照之職業汽車駕
    駛人，得申請換發同等車類之普通駕駛執照；受處分人，不
    服第8 條主管機關所為之處罰，得於接到裁決書之翌日起20
    日內，向管轄地方法院聲明異議；違反本條例之行為，由下
    列機關處罰之：一、第12條至第68條由公路主管機關處罰。
    道路交通管理處罰條例第26條、第87條、第8 條第1 項第 1
    款分別定有明文。是汽車駕駛人若對主管機關依同條例第26
    條所為逕行註銷駕駛執照之處分不服而聲明異議，普通法院
    對之自有審判權。查本件受處分人雖未表示其職業大客車駕
    照係因何違規事件而失其效力，亦即並未敘明其聲明異議之
    對象，惟異議人所有之大客車職業駕駛執照，係因逾期參加
    駕駛執照審驗1 年以上而遭原處分機關於95年7 月7 日以豐
    監逾駕註字第裁60-d-00000000000號處分註銷在案，有原處
    分機關汽車駕駛執照註銷處分書1 份在卷可查，是本件異議
    人聲明異議之對象，自應認屬該處分而言，而上開處分，揆
    諸前開說明，異議人對此不服者，得依同條例第87條第1 項
    向管轄地方法院聲明異議，是本院對於本件聲明異議案件具
    有審判權，合先敘明。
四、再按，行政程序法業已90年1 月1 日施行，而職業汽車駕駛
    人之駕駛執照，因逾審驗日期1 年以上，未參加駕駛執照審
    驗，經公路監理機關逕行註銷其駕駛執照，應係監理機關依
    其職權所為的行政處分，本件原處分機關於95年7 月7 日做
    成之逕行註銷駕駛執照之行政處分，自有行政程序法之適用
    ，有關送達，應適用行政程序法第1 章第11節有關送達之規
    定。按送達由行政機關自行或交由郵政機關送達；由郵政機
    關送達者，以一般郵遞方式為之，但文書內容對人民權利義
    務有重大影響者，應為掛號。又送達於應受送達人之住居所
    、事務所或營業所為之。於應送達處所不獲會晤應受送達人
    時，得將文書付與有辨別事理能力之同居人、受僱人或應送
    達處所之接收郵件人員，行政程序法第68條第1 項、第3 項
    、第72條第1 項前段、第73條第1 項定有明文。查本件註銷
    駕駛執照之處分，自屬對人民在行的權利有重大影響，其送
    達應以掛號為之，而本件受處分人係設籍在臺中縣清水鎮○
    ○路50號等情，此為受處分人所不爭執，並有受處分人個人
    資料查詢結果1 份在卷可稽，但依該機關所提出之掛號郵件
    收件回執，回執上投遞記要欄位空白，而信封蓋有退回郵戳
    ，是故，原處分機關之逕行註銷處分不能認為已經合法送達
    。然按法院受理有關交通事件，準用刑事訴訟法之規定，為
    道路交通管理處罰條例第89條前段所明定。判決宣示後送達
    前之上訴，亦有效力；裁定經宣示者，宣示後送達前之抗告
    ，亦有效力，刑事訴訟法第349 條後段、第406 條後段亦有
    規定。準用前開規定結果，在公路主管機關處分宣示後、合
    法送達前所為之聲明異議，均應認為有效。故本件聲明異議
    在合法送達前所為，自不能否認其效力，本院應審論原處分
    適法與否。
五、經查，本件原處分機關之逕行註銷處分係於95年7 月7 日所
    做成，受處分人職業大客車駕駛執照之指定審驗日期為94年
    6 月28日，有卷附之該處分書1 份可稽，審驗日期未及參與
    審驗，即構成「逾期」，則道路交通管理處罰條例第26條所
    稱「逾期1 年以上者」，應自審驗日期後1 日起算1 年，逾
    此1 年期限，原處分機關即得為逕行註銷處分。本件因指定
    審驗日期為94年6 月28日，自95年6 月28日起即構成「逾期
    1 年以上」，原處分機關於95年7 月7 日為逕行註銷之處分
    應認已遵守法定期間之規定。且道路交通管理處罰條例第26
    條之規定既載明為『逕行註銷』，相較於同條例第9 條、第
    65條之「一般規定」顯然不同，而係為「特別規定」，原處
    分機關並不需經裁決程序即可逕行註銷受處分人之駕駛執照
    。則受處分人違反上開審驗期限，原處分機關逕行註銷其職
    業駕照，核無不合。是本件受處分人之異議為無理由，應予
    駁回。
六、另受處分人辯稱罰鍰36,700元違反憲法優位原則、保護原則
    及法定原則云云，非原處分機關所為汽車駕駛執照註銷處分
    之內容所及，自非屬本院之審理範圍，併此敘明。
七、據上論斷，應依道路交通管理處罰條例第87條第2 項、道路
    交通案件處理辦法第19條，裁定如主文。
中    華    民    國    99    年    4     月    15    日
                  交通法庭   法  官  簡婉倫
以上正本證明與原本無異。
如不服本裁定，應於裁定送達後 5日內向本院提出抗告狀（須附
繕本）。
                             書記官  許千士
中    華    民    國    99    年    4     月    15    日

司法院資訊處製作；財團法人民間司法改革基金會備份。
